臺灣高雄地方法院刑事判決　　　　　　　　　　　　　九十年度訴字第二二三號
　　公　訴　人　臺灣高雄地方法院檢察署檢察官
　　被　　　告　戊○○
　　　　　　　　丁○○
右列被告等因偽證案件，經檢察官提起公訴（九十年度偵字第一四三五九號），本院
判決如左：
    主    文
戊○○、丁○○證人於執行審判職務之公署審判時，於案情有重要關係之事項，供前
具結，而為虛偽陳述，均處有期徒刑肆月。
    事    實
一、丁○○前於民國九十年間，因犯詐欺罪，經本院九十年易字第五八四號判決有期
    徒刑四月，如易科罰金，以三百元折算一日確定，並於九十一年五月三十一日執
    行完畢。
二、緣王漸次從事建築事業需款周轉，即向友人戊○○表示借款情事，戊○○因認識
    從事代書業務且人脈甚廣之丁○○，表明王漸次欲借貸事宜，丁○○即介紹乙○○借貸款項，先後於八十七年一月十二日及同年二月十九日，向乙○○借得共新
    台幣一千六百萬元，並提供坐落於高雄縣仁武鄉○○○段第一二一之二、第一二
    一之三、第一二一之五、第一二一之九、第一二一之十一、第一三一之一等地號
    土地六筆，及坐落於高雄市○鎮區○○段三小段第九五一之一、第九五二、第九
    五七、第九七七、第九七八、第九七八之二、第九七八之三、第九七八之四、第
    九七九、第八六八之四、第九五三之二、第九七八之一、第九四三、第九四五、
    第九四五之一、第九四五之二、第九四五之三、第九四八之一、第九四九、第九
    五○、第九五○之一、第九五○之二、第九五一、第九四三之二等地號土地共二
    十四筆，以及建物門牌號碼高雄市○鎮區○○街二九號之房屋一棟等不動產，均
    先後設定第二順位抵押權予乙○○所指定之第三人李青松以供前開債權擔保，前
    二筆借款所約定之期限為一年，利息為以每月二分半計算。復於八十八年五月間
    ，王漸次則因所從事建築事業，須款週轉，又再商請乙○○借款事宜，以疏緩經
    濟上之困境，乙○○因王漸次積欠前開所借款項一千六百萬元之利息未按期支付
    ，為增加前開借款之擔保，竟佯稱願提供借款二千萬元，但須將王漸次所提供登
    記於丙○○名下之坐落於高雄市○○區○○段第一五一地號（應有部分二分之一
    ）、高雄縣鳳山市○○段一甲小段第一四三二、第一四三二之三一、第一四三二
    之三四、高雄縣鳳山市○○段第一二二九之二○、第一二三一號等共六筆不動產
    以買賣為原因移轉登記予乙○○名下以作為擔保，致王漸次陷於錯誤先將前開六
    筆不動產過戶登記予乙○○，然王漸次卻未收到乙○○所同意借貸之二千萬，一
    再向乙○○催撥款事宜，詎乙○○竟稱前開六筆不動產均係作為增加先前所借貸
    一千六百萬元之擔保，並無同意借款（乙○○涉犯詐欺罪及偽造文書罪等，業經
    台灣高等法院高雄分院以九十年上易字第三五九號判決有期徒刑六月確定），王
    漸次始知受騙，並於八十八年九月二十一日具狀向台灣高雄地方法院檢察署提起
    刑事訴訟，告訴乙○○詐欺，由前開檢察署以八十八年度偵字第二三六七○號進
    行偵查，戊○○、丁○○二人均明知王漸次於八十八年五月間將前開六筆土地移
    轉登記予乙○○係作為借款二千萬元之擔保，而非對之前所借貸之一千六百萬元
    增加擔保，丁○○先於八十八年十一月八日下午三時三分許，在前開檢察署檢察
    官就被告乙○○涉犯詐欺等罪之偵查時，供前具結後證稱「（問︰系爭土地曾接
    洽？提示六筆土地）八十七年（後改稱八十八年）五月初，王（甲○○）言要增
    加擔保給林（乙○○），在我的事務所，之前雙方已借貸一千萬、六百萬元，未
    付利息，林常催討，之後王才增加擔保，當時我亦在場，但移轉登記非我辦理，
    因王說自己要辦」等語；經檢察官提起公訴，及本院於九十年一月十二日以八十
    九年度易字第五三○○號判決乙○○使公務員登載不實判處拘役五十日，如易科
    罰金，以三百元折算一日，嗣經上訴於台灣高等法院高雄分院，戊○○及丁○○
    於九十年三月二十三日上午十時五十分許，在該案件調查期日，經法官告以具結
    之義務及偽證之處罰，並命戊○○、丁○○具結後，竟就甲○○將前開六筆不動
    產移轉登記予乙○○究係增加擔保或另借貸二千萬元之於案情有重要關係之事項
    ，丁○○與戊○○竟為虛偽證詞，戊○○證稱︰「（問︰借錢時如何說？）告訴
人（王漸次）向被告（乙○○）借一千六百萬元，沒有辦法付利息，所以過戶增
    加擔保，我們是在丁○○事務所談的（問︰被告有否有答應告訴人借他二千萬元
    ？）沒有（問︰你曾與己○○、告訴人一起到被告家去催資金二千萬元？）沒有
    」等語；丁○○亦證稱︰「（問︰告訴人與你接洽借錢共有三次？在何處借？）
    在我的事務所，三次都一樣（問︰第三次談何問題？）增加擔保之事（問︰當時
    被告是否答應借告訴人二千萬元？）沒有，我們談的是先前（借）一千六百萬元
    沒有付利息（問︰有否跟告訴人、戊○○、己○○一起到被告乙○○家催他撥款
    給告訴人時你也在場？）沒有」等語，而不利於甲○○之陳述，並影響司法裁判
    之正確性。
二、案經甲○○告發由臺灣高雄地方法院檢察署檢察官偵查起訴。
    理  由
一、訊據被告戊○○固坦承：有於前開時、地至法院作證並有為前開證述之內容等情
    不諱，惟矢口否認有何偽證犯行，辯稱：前開土地究竟是告發人甲○○欲售予證
    人乙○○或僅是提供擔保等事宜，伊並不清楚，而是二人發生糾紛後請伊出面協
    商解決，但因二人均堅持己見固無法達成協議，故於出庭時因伊認為甲○○是有
    數十年豐富經驗之建築商人，如未與證人乙○○談好條件，應不至於尚未收到錢
    就將土地過戶給乙○○，加上甲○○積欠乙○○所借款項一千六百萬元之利息在
    先，且乙○○又信誓旦旦指陳前開土地是作為增加擔保之用，故判斷乙○○所述
    較真實而証述前開土地是用作增加擔保，在台灣高等法院高雄分院所証述內容是
    因高院法官沒有問清楚云云。另訊之被告丁○○亦坦承於右揭時、地有至台灣高
    雄地方法院檢察署檢察官調查時及於台灣高等法院高雄分院調查時作證等事實，
    惟亦矢口否認有何偽證罪之犯行，辯稱：伊在法院作證之內容已不記得，但在一
    般借款，如果利息沒有辦法付，就需要增加擔保，怎麼可能再借錢云云。
二、經查：
（一）右揭事實，業據告發人甲○○指訴因需款周轉而將前開六筆不動產以移轉登記
      予證人乙○○作為擔保，而欲再借貸二千萬元，移轉登記土地部分，並非增加
      前開借款一千六百萬元之增加擔保事宜等情甚詳（見本院九十年十二月十一日
      訊問筆錄），且查被告戊○○、丁○○二人先後於臺灣高雄地方法院檢察署八
      十八年度偵字第二三六七０號偵查，及台灣高等法院高雄分院刑事庭以九十年
      上易字第三五九號進行調查、審理時，被告乙○○涉犯詐欺罪時，被告二人先
      後於八十八年十月十四日、同年十一月八日、九十年三月二十三日及同年四月
      二十日，即於檢察官調查時以及於台灣高等法院高雄分院法官進行調查時，經
      檢察官及法官分別告知被告二人作證之義務及偽證之處罰，並命被告二人具結
      後，而就案情有重要關係事項作證時，竟為前開不實內容之證詞，有前開期日
      之證人結文、訊問筆錄等資料，分別附於前開相關卷宗附於本院卷可憑。
（二）復據證人即辦理前開六筆不動產移轉登記予乙○○之己○○證稱：甲○○在八
      十六年、八十七年間陸續透過被告戊○○介紹當時從事代書職務之被告丁○○
      認識，並借貸一千六百萬元，甲○○並將位於仁武八卦寮及前鎮區○○段之土
      地設定抵押予李青松，此部分之抵押貸款均是由被告丁○○辦理，此部分並無
      問題，到八十八年間，因甲○○將房屋售出，需塗銷房屋上之抵押權，而需款
      周轉，甲○○仍找戊○○討論借款事宜，當天下午並有約乙○○、甲○○去看
      位於三民區○○段及鳳山老爺段之土地，依前開六筆土地之現值約有五千萬，
      甲○○表示要借二千五百萬元，但因證人乙○○僅同意借貸二千萬元，利息仍
      為二分半，乙○○並要求將前開六筆土地過戶至其名下，甲○○因急需用錢亦
      答應，移轉登記亦由伊辦理，並於辦理完畢將相關證件、資料交予乙○○，但
      一直等不到乙○○撥款，甲○○就找被告戊○○及伊一同去乙○○家中協調該
      筆借款事宜，當時甲○○有詢問乙○○為何不撥款，乙○○一直推託稱馬來西
      亞工廠還沒處理好，前還沒有進來，等錢進來後再匯錢給甲○○，甲○○還請
      戊○○跟乙○○表示儘快撥款，及利息算低一點，當場被告戊○○亦向乙○○
      為此表示，但乙○○都沒有說何話，當時被告丁○○亦在場，但被告丁○○並
      沒有為任何表示，事後甲○○認為貸款可能出問題即發存證信函予乙○○，乙○○亦回函給甲○○，表示之前借款一千六百萬元尚未還款而不能再予借款等
      語甚明（見八十八年度偵字第二三六七０號偵查卷八十八年十月十四日、本院
      九十年十一月十四日訊問筆錄）。
（三）並觀乎被告戊○○、丁○○於本院調查時陳述有關前開告訴人所提供六筆土地
      移轉登記予證人乙○○，究係借貸二千萬元之擔保或為之前所借貸一千六百萬
      元部分之增加擔保事項，被告戊○○陳稱：告訴人甲○○有向伊表示正在打官
      司，需要用錢，並有叫伊找證人乙○○一同去看高雄縣鳳山老爺段之五筆土地
      ，及去看甲○○事務所附近義華路附近之土地，看完土地後，甲○○均有問乙○○是否有錢可以借款，但乙○○僅表示以後再說，伊亦有幫忙甲○○跟乙○○說借錢之事，看完土地後，甲○○與乙○○二人如何約定伊並清楚，是經過
      三個月後甲○○與乙○○間發生糾紛，甲○○向伊表示乙○○答應要借二千萬
      元，土地已經過戶了，但乙○○並未撥款，故拜託伊排解糾紛，伊即與甲○○
      、己○○、丁○○等人到乙○○家裡談，甲○○向乙○○稱，土地已經過戶，
      借貸二千萬元為何尚未匯款，伊當時亦有向乙○○表示利息算低一點，但乙○○當場並未說任何話，在談論過程中，伊並未聽到被告丁○○或乙○○表示甲○○所過戶土地是要用做為前面一千六百萬元借款之增加擔保之用，在去看前
      開土地之前，被告丁○○就有向伊表示甲○○向乙○○所借之一千六百萬元之
      利息都沒有付，為此事伊亦有至被告丁○○之事務所，但伊並未參與談論有關
      甲○○無法支付所借一千六百萬元利息未付如何處理事項，是甲○○、乙○○
      與被告丁○○等人在講，伊亦沒有聽見甲○○未按期支付所借一千六百萬元利
      息如何處理，是在發生糾紛後，乙○○私下向伊表示甲○○將不動產過戶是用
      作為增加擔保之用途，但甲○○、乙○○二人各講各的，誰是誰非伊亦不知道
      等語甚明（見本院九十年十二月十一日訊問筆錄及九十一年八月二十一日審理
      筆錄）；被告丁○○亦陳稱：在八十八年伊有介紹甲○○向乙○○借錢，共借
      一千六百萬元，利息為二分半，伊有抽取百分之七的佣金，甲○○並有提供土
      地設定抵押，該筆借款利息均是透過伊轉交給乙○○，如果甲○○有按期付利
      息則不用償還本金，甲○○繳交利息為期一年均正常，但是後所開支票均未兌
      現，為此甲○○有找伊談過，表示要通融，但因乙○○不同意，甲○○就自行
      與乙○○溝通，甲○○與乙○○在談的時候，起先有到伊辦公室談，後來就在
      外面談，甲○○與乙○○如何談為支付利息部分伊不記得有無聽到雙方如何協
      議，是在事後乙○○私下跟伊講，甲○○要拿道路用地作為該筆借款增加擔保
      ，追加擔保事宜並非伊辦理，伊亦不清楚甲○○是否有再跟乙○○借款二千萬
      元之事，只是有一次乙○○打電話給伊，要排解追加擔保或貸款之事，乙○○
      說是追加擔保，但甲○○說是借款，這是乙○○與甲○○二人在講，伊並未加
      入等語甚詳（見本院九十一年七月三十日訊問筆錄及同年八月二十一日審理筆
      錄）。據此，益徵被告戊○○及丁○○在檢察官偵查中及台灣高等法院高雄分
      院調查中分別證述：八十八年五月初，在丁○○代書事務所甲○○表示要將前
      開六筆不動產過戶予乙○○作為借款一千六百萬元之增加擔保等詞均係虛偽不
      實甚明。
（四）雖證人乙○○在庭證稱：告發人甲○○所借一千六百萬元之利息跳票，伊有找
      被告丁○○處理，有載被告丁○○事務所談過，最後一次在伊家談，當時除甲○○在場外，尚有己○○、被告丁○○及戊○○均在場，在伊家時甲○○向伊
      私下表示六筆土地為道路用地要給伊增加擔保，叫伊不要拍賣之前抵押之房子
      ，被告丁○○當場有問甲○○支票退票怎麼辦，甲○○亦有跟被告丁○○說要
      提供道路用地增加擔保，伊當時表示不要，被告丁○○為要暫時讓甲○○增加
      擔保而向伊表示：等甲○○將錢清償後再將道路用地還給甲○○，甲○○有很
      多土地，等甲○○將土地賣出後，再將錢還給伊，且因伊想甲○○無法清償只
      好接受，己○○在場也是表示增加擔保等語（見本院九十年十一月十四訊問筆
      錄），不僅與上揭告發人甲○○、證人己○○及被告二人所述不符外，且證人
      乙○○前於台灣高等法院高雄分院調查時另陳稱：當時借錢均是載被告丁○○
      家中談的，證人己○○並未到過伊家，僅是辦完過戶後將資料拿至伊家，是在
      門口將資料交予伊後就離開，除此之外，證人己○○並未到過伊家，且告發人
      僅去過伊之老家，沒有去過伊之新家，但有拿水果到伊家，當時伊不在家，告
      發人是否有進入伊不知等語，即先後所述有關告發人甲○○、證人己○○是否
      前往其家亦不一致，是證人乙○○於本院調查時所述尚難採信。
（五）次外，並有台灣高雄地方法院檢察署八十八年度偵字第二三六七０號偵查卷、
      本院八十九年易字第五三００號刑事卷，及台灣高等法院高雄分院九十年上易
      字第三五九號刑事卷等卷宗資料附卷足憑。
（六）按刑法上之偽證罪，不以結果之發生為要件，一有偽證行為，無論當事人是否
      因而受有利或不利之判決，均不影響其犯罪之成立。而該罪所謂於案情有重要
      關係之事項，則指該事項之有無，足以影響於裁判之結果者而言（最高法院七
      十一年台上字第八一二七號著有判例可參）。本件被告二人於前開證人乙○○
      犯詐欺等罪於檢察官偵查中及台灣高等法院高雄分院調查時分別具結後證述：
      告訴人甲○○移轉登記前開六筆土地予證人乙○○係作為之前借款一千六百萬
      元增加擔保之事宜內容之證詞，係對於前開證人乙○○犯詐欺罪案件有重要關
      係之事項，並經台灣高等法院高雄分院於判決理由中表示：１、「本案被告及
      證人戊○○、丁○○均稱談增加擔保之事是在丁○○事務所談的，告訴人及證
      人己○○則稱係在被告家中談借款之事，被告並稱告訴人曾拿水果到我家，我
      不在家，他有否進去我家我不知道，證人己○○辦完過戶有拿資料到我家，站
      在門口拿給我的，除此之外，他並沒有到我家。惟證人己○○供稱第三次我請
      被告撥款時，被告、告訴人、證人戊○○、丁○○均在場，被告家中廁所與一
      般人廁所不一樣，進去燈就開，一出來燈就滅，且是二間打通等語，被告亦坦
      承家中廁所設施與證人所述相同，若己○○未曾到過被告家中，何能知悉此與
      一般常人不同之處？‧‧‧被告所辯不足採信，又若非係要掩飾甲○○與己○○卻曾到被告家中商談借款二千萬元之事實，被告何需隱瞞己○○曾到其家中
      之事實？」２、「證人戊○○雖證稱係談增加擔保，惟戊○○所述當時有聽被
      告說利息調低一點，與證人丁○○、被告所述沒有調降利息之情節已有不符，
      ‧‧‧綜合各情，應以告訴人甲○○、（證人）己○○所述較屬可採」。該判
      決顯係認定被告戊○○、丁○○二人所為之證詞為虛偽陳述而不採。從而，被
      告二人先後於檢察官偵查中及台灣高等法院高雄分院調查中為虛偽陳述，顯然
      有使裁判陷於錯誤之危險，足以影響裁判之結果甚明。從而被告二人對於案情
      有重要關係之事項，而為虛偽陳述之偽證罪責已臻明確。犯行堪以認定。
四、核被告戊○○、丁○○二人所為，均係犯有刑法第一百六十八條之偽證罪。按偽
    證罪所侵害者為國家社會法益，被告二人於同一刑事案件中數次作偽證，其所侵
    害之法益僅有一個，僅負一偽證罪責。爰審酌被告戊○○之素行尚可、被告丁○○之素行不佳，有台灣高等法院被告全國前案紀錄表一份在卷足佐，被告二人到
    庭為虛偽之證述，使法院之裁判有陷於錯誤之危險，並損及國家司法權之正確行
    使，及犯罪後矢口否認犯行，未見悔意，惟在庭態度尚可等一切情狀，均量處如
    主文所示之刑。
據上論斷，應依刑事訴訟法第二百九十九條第一項前段、刑法第一百六十八條第一項
，判決如主文。
中      華      民      國    九十一    年      九      月      六      日
                             臺灣高雄地方法院刑事第四庭
                                  法   官  程克琳
右正本證明與原本無異。
如不服本判決，應於判決送達後十日內，向本院提出上訴狀。
                                  書 記官   梁瑜玲
中      華      民      國    九十一    年      九      月      六      日
如不服本判決，應於判決送達後十日內，向本院提出上訴狀。
 【附錄本件論罪科刑法條】
刑法第一百六十八條：
於執行審判職務之公署審判時或於檢察官偵查時，證人、鑑定人、通譯於案情有重要
關係之事項，供前或供後具結，而為虛偽陳述者，處七年以下有期徒刑。
